臺灣新竹地方法院民事小額判決　　　　　96年度竹小字第67號
原　　　告　華南商業銀行股份有限公司
法定代理人　甲○○
訴訟代理人　乙○○
　　　　　　許方如
　　　　　　丙○○
　　　　　　戊○○
被　　　告　丁○○
上列當事人間清償借款事件，經臺灣嘉義地方法院嘉義簡易庭移
送前來，本院於民國96年3月29日辯論終結，判決如下：
    主  文
被告應給付原告新臺幣柒萬仟柒佰壹拾貳元，及其中新臺幣柒
萬仟佰陸拾元，自民國九十五年四月二十九日起至清償日止
，按年息百分之五計算之利息。
原告其餘之訴駁回。
訴訟費用新臺幣壹仟元由被告負擔。
本判決第一項得假執行。
    事實及理由
一、本件被告經合法通知，未於言詞辯論期日到場，核無民事訴
    訟法第386條各款所列情形，爰依原告聲請，由其一造辯論
    而為判決。
二、原告起訴主張：被告於民國94年1月4日與原告簽立小額循環
    信用貸款契約書，約定以原告所發行之現金卡為工具且開設
    相對帳戶循環使用，上開契約有效期限自契約生效日起為期
    一年，限期屆滿30日前，如立約人不為反對續約之意思表示
    ，並經原告審核同意者，得以同一內容繼續延長一年，其後
    每年屆期時亦同。另依契約第1條約定，本契約授信額度最
    高以新臺幣（下同）500,000元為限，惟原告得保留實際動
    用額度之審核權，原告核准初期授信額度為80,000元，立約
    人得於初期授信額度或其後經原告銀行隨時調整之授信額度
    內循環動用。還款方式依契約書第10條約定，自首次動用日
    之翌日起算，第35日為還款日，嗣後並以每35日為一還款週
    期，還款週期中，於授信額度內再動用時，以再動用前應還
    款之日為還款日，而每期最低還款金額則依契約書第10條之
    約定。貸款利率固定按年利率18.25％計算，按日計息，倘
    任何一宗債務不依約清償本金時，即喪失期限利益，應將所
    欠消費借貸款全數一次清償，並於延滯期間改按年利率20
    ％計算延滯利息。詎被告自95年4月28日起即未依約繳納本
    息，迄今尚欠本金73,360元、繳款期限前（95年3月24日起
    至95年4月28日止）按年利率18.25％計算之利息1,284元，
    及自95年4月29日起至清償日止，依上開本金按年利率20％
    計算之遲延利息。又依契約書第14條及第15條約定，被告未
    依約繳納本息，業已喪失期限之利益，應將所欠帳款一次清
    償，惟屢經催討，被告仍置之不理，為此爰依兩造間信用貸
    款契約及消費借貸之法律關係提起本件訴訟，並聲明：被告
    應給付原告74,644元，及其中73,360元，自95年4月29日起
    至清償日止，按年息20％計算之利息。
三、被告經合法通知，未於言詞辯論期日到場，亦未提出書狀作
    何聲明或陳述。
四、本院之判斷：
(一)、原告主張被告向其借貸而未償還之事實，業據其提出與所述
    相符之小額循環信用貸款契約書、貸還款交易明細表各乙份
    為證，而被告未於言詞辯論期日到場，亦未提出書狀作何有
    利於己之聲明或陳述，以供本院審酌，本院依調查證據之結
    果及斟酌全辯論意旨，堪認原告此部分主張為真。
(二)、惟按定型化契約中之條款違反誠信原則，對消費者顯失公平
    者，無效。定型化契約中之條款有下列情形之一者，推定其
    顯失公平：一、違反平等互惠原則者。二、條款與其所排除
    不予適用之任意規定之立法意旨顯相矛盾者。三、契約之主
    要權利或義務，因受條款之限制，致契約之目的難以達成者
    ，消費者保護法第12條定有明文。又定型化契約條款，有當
    事人間之給付與對待給付顯不相當者，為違反平等互惠原則
    ，消費者保護法施行細則第14條第1款亦定有明文。經查：
    1.被告向原告銀行申請無擔保消費用貸款之金融商品「現金
      卡」使用，依約可領取原告存於卡片帳戶內之現金使用，
      而被告必須依據約定，負擔所領用現金之利息，是為消費
      者與企業經營者間就服務所發生之法律關係，應係消費者
      保護法第2條第3款所規定之消費關係，應有消費者保護法
      之適用。又兩造約定由原告提供現金卡予被告消費使用而
      簽訂之小額循環信用貸款契約書，亦為原告銀行以其提出
      之定型化契約條款作為契約內容之全部而訂定之契約，因
      此，兩造簽訂之小額循環信用貸款契約書為定型化契約，
      該契約第7條關於利率之約定，無論持卡人之信用、資力
      如何，均設定為單一利率18.25％（遲延後則為20％），
      故該利率約定條款亦為定型化契約條款。
    2.兩造間之定型化契約消費關係，依據上開規定，應立於平
      等互惠原則，否則即推定為顯失公平。然原告銀行除現金
      卡之消費用貸款外，仍推出「就好貸」、「優質貸」、「
      寬貸您」、「農好貸」等消費性無擔保貸款之金融商品，
      上開無擔保消費性貸款金融商品，均依據貸款人之資力、
      信用、職業等狀況設定申貸條件，且貸款利率部分均以到
      被告銀行商議後定之，有列印之原告銀行之網路網頁（ht
      tp://www.hncb.com.tw/personal/c110210.shtml）在卷
      可參，且原告亦自承目前僅有信用卡及現金卡之消費性貸
      款利率，係採取單一利率，而其他信用貸款亦會對借款人
      之信用審酌，有本院96年3月29日言詞辯論筆錄在卷可稽
      ，是本件現金卡之消費性貸款金融商品之利率，無分職業
      、資力、信用等區別，均以年利率18.25％定之。又銀行
      放款成本為依據其存款利率所生之利息費用，加上行政手
      續費用及貸款風險而成，放款利息超過上開部分，即為銀
      行之利得，其中最重要之放款成本應為銀行之存款利息之
      支出，但本件現金卡貸款契約申貸之日期為94年1月4日，
      依據中央銀行統計之94年第1季我國一般銀行之存放款加
      權平均利率（資料來源http://www.cbc.gov.tw/economic
      /s tatistics/averagaveragei.pdf），當時之平均存款
      利率僅1.21％，而平均放款利率為3.43％，上開放款利率
      之統計為有擔保與無擔保之混合，因本件為無擔保放款，
      縱因此風險較高而造成放款成本提高，必須提高放款利率
      ，將該放款利率乘以三倍（3.43x3=10.29）作為預估合理
      之放款利率即10.29％，原告在本件現金卡所收之18.25％
      或20％之利率仍高於上開預估之放款利率甚多，況原告自
      承其銀行之定存利率近5年來均未超過3％，而信用貸款利
      率最高為2.7％至7％左右（見本院96年3月29日言詞辯論
      筆錄），顯然當事人間之給付與對待給付顯不相當而違反
      平等互惠原則，本件現金卡利率之約定條款自應屬顯失公
      平而無效（參照詹森林著，「信用卡定型化契約與卡債風
      暴」，月旦法學雜誌第135期，2006年8月，第29-47頁）
      。
    3.又按民法第203條應付利息之債務，其利率未經約定，亦
      無法律可據者，週年利率為百分之5。兩造間現金卡債務
      之利率約定條款既為無效，已如前述，則原告自不得依據
      上開利率條款請求被告給付按年利率18.25％及20％計算
      之利息，但本件消費性貸款仍為應付利息之債，兩造間之
      利率約定既為無效，即為利率未經約定之情況，應依據上
      開規定按週年百分之5之利率，作為本件之利率之基準。
      因此，原告請求自95年3月24日起至95年4月28日止之利息
      1,284元部分，均係以18.25％之利率計算，而改以5％計
      算，則僅得請求352元（1284x5/18.25＝352，小數點以後
      四捨五入），而自95年4月29日起至清償日止，則應以本
      金73,360元，按年息5％計算遲延利息。
(三)、從而，原告之請求在73,712元（73360+352=73712），及其
    中73,360元，自95年4月29日起至清償日止，按年息5％計算
    之利息範圍內，為有理由，應予准許，逾此範圍之請求，為
    無理由，應予駁回。
五、本件係小額訴訟事件，為被告一部敗訴之判決，爰依職權就
    被告敗訴部分宣告假執行，並於判決時確定訴訟費用額。
六、據上論結，本件原告之訴為一部有理由，一部無理由，依民
    事訴訟法第436條之23、第436條第2項、第385條第1項前段
    、第79條、第436條之19第1項、第436條之20，判決如主文
    。
中　　華　　民　　國　　96　　年　　4　　月　　12　　日
                  新竹簡易庭    法　官　黃珮禎
以上正本係照原本作成。
如對本判決上訴，非以判決違背法令為理由，不得為之。且須於
判決送達後20日內向本院提出上訴狀並記載上訴理由。
中　　華　　民　　國　　96　　年　　4　　月　　12　　日
                                書記官　江靜玲
